【裁判字號】    95,上易,1721
【裁判日期】    951229
【裁判案由】    妨害名譽
【裁判全文】
臺灣高等法院刑事判決                95年度上易字第1721號
上  訴  人
即  自訴人  乙○○
自訴代理人  李祖麟律師
被      告  甲○○
選任辯護人  李巾律師
上列上訴人因被告妨害名譽案件，不服臺灣臺北地方法院95年度
自字第33號，中華民國95年7 月27日第一審判決，提起上訴，本
院判決如下：
    主  文
上訴駁回。
    理  由
一、自訴意旨略以：被告甲○○為臺北市○○區○○路35巷健安
    新城E區管理委員會主任委員，明知94年9月7日下午2時30分
    許，在臺北市健安新城B基地1樓會議室召開之空軍通信航管
    資訊聯隊列管臺北市「通航聯隊舊址改建基地」第22次聯建
    小組會議紀錄中「影劇五村乙○○委員發言」之內容（即「
    E 區活動中心在未經各分區住戶同意下，已由該區主委自行
    決定簽約出租給潘維剛創立的老人大學，是否涉及違法？請
    國防部詳細說明。」等內容）實非自訴人乙○○所為，而係
    健安新城D 區管理委員會主任委員王安懷所為，竟假借上開
    不實之會議紀錄內容，基於加重誹謗及公然侮辱之犯意，撰
    寫內容為傳述自訴人乙○○有於上開會議中陳述如上開會議
    紀錄所示之言論等不實事項，並以「因此我們特請善於『吃
    裡扒外』的，曾經當過區主委三個月零五天的陶先生看看通
    航聯隊對他所祈求的如下的會議紀錄吧，是多麼的使他與其
    夥伴們傷心？」「看罷上項紀錄很明顯的看出陶先生仍不死
    心，仍如去（93）年所堅持其取自共黨的、鮮明的、有害區
    住戶的口號，是說『資產均分，福利共享』，要自願的把我
    們的『活動中心』與多餘的車位貢獻給『各分區』的六合一
    的總管理中心，使E 區的福利化為烏有，上述的發言正是他
    去年那次又狠又笨又可惡計劃的又一次的不打自招了，也就
    是『野草燒不盡，春風吹又生』了，更何況他是沾有『牆頭
    草』的特性者呢？」「請放心這樣做將不會再有『村長』的
    跳樓表演，和『副村長』的假冒虛傳了，因為這裡沒有此種
    編制。」等文字（下稱系爭文字）指摘及侮辱自訴人，於94
    年9月23日起張貼於供健安新城E 區128戶住戶觀覽之乙、丙
    、丁三棟大樓之佈告欄上而公然散布於眾，足以毀損自訴人
    名譽，因認被告涉犯刑法第309條第1項之公然侮辱罪及刑法
    第310條第2項之加重誹謗罪嫌。
二、按犯罪事實應依證據認定之，無證據不得認定犯罪事實，又
    不能證明被告犯罪者，應諭知無罪之判決，刑事訴訟法第15
    4條第2項、第301條第1項定有明文。次按，刑事訴訟法第16
    1條、第163條規定係編列在該法第1 編總則第12章「證據」
    中，原則上於自訴程序亦同適用，除其中第161條第2項起訴
    審查之機制、同條第3、4項以裁定駁回起訴之效力，自訴程
    序已分別有第326條第3、4項及第334條之特別規定足資優先
    適用外，關於第161條第1項檢察官應負實質舉證責任之規定
    ，亦於自訴程序之自訴人同有適用，最高法院91年度第4 次
    刑事庭會議決議可資參照。又按，認定犯罪事實應憑積極證
    據，倘積極證據不足以為不利於被告事實之認定時，即應為
    有利被告之認定，更不必有何有利之證據，最高法院著有30
    年上字第816 號判例，所謂「積極證據足以為不利於被告事
    實之認定」者，依同院76年臺上字第4986號判例意旨，係指
    據為訴訟上證明之全般證據資料，在客觀上已達於通常一般
    之人均不致有所懷疑，而得確信被告確曾犯罪之程度；若未
    達到此一程度，而有合理之懷疑存在，即無從為被告有罪之
    確信時，自應為被告無罪之判決。又刑法第309條第1項、刑
    法第310條第2項之罪，係以公然（特定多數人或不特定人得
    共見共聞）侮辱，以及散發傳布文字、圖畫於公眾（特定多
    數人或不特定人），而指摘或傳述足以毀損他人名譽之事方
    構成，倘雖有以文字、圖畫指摘足以毀損他人名譽之事，然
    並無積極證據足認有散布於公眾之情時，自不能以上開各罪
    相繩（最高法院83年台非字第306號判決意旨參照）。
三、自訴意旨認被告有公然侮辱、加重誹謗罪嫌，無非係以卷附
    載有系爭文字內容之紙張（上有被告之署名）、上開紙張張
    貼於公佈欄上之存證照片1幀、空軍通信航管資訊聯隊94年9
    月20日祺政字第0940005659號書函附空軍通信航管資訊聯隊
    列管臺北市「通航聯隊舊址改建基地」第22次聯建小組會議
    紀錄、空軍通信航管資訊聯隊94年9月27日祺政字第0940005
    817號書函（更正上開會議紀錄中記載「影劇五村乙○○委
    員」之發言並非自訴人乙○○所為）等為其主要論據。訊之
    被告甲○○固不諱言有撰擬系爭文字，並委請時任健安新城
    E 區管理委員會總幹事丙○○以電腦繕打之情，惟堅決否認
    有何散布張貼載有系爭文字之紙張於健安新城E 區乙、丙、
    丁等三棟大樓之佈告欄等情，辯稱：張貼於上開佈告欄上、
    載有系爭文字之紙張，雖其中內容為伊所撰擬無誤，然格式
    、大小與當初委請丙○○繕打之格式、大小不同，伊當初撰
    擬及委請丙○○以電腦繕打系爭文字之目的僅在自己留存紀
    錄，並無散布於眾之意，不知係何人將之張貼散布於公佈欄
    等語。經查：
  (一)載有系爭文字之A3紙張，於94年9 月23日起，張貼於健安新
    城E 區乙、丙、丁三棟大樓之佈告欄，足供健安新城住戶、
    訪客等不特定多數人觀覽，且審諸上開文字內容，顯屬指摘
    、傳述足以毀損自訴人名譽之具體事實，尚非僅屬抽象的公
    然為謾罵或嘲弄等情，業經自訴人指述明確，並有卷附載有
    如上所示文字內容之紙張、上開紙張張貼於公佈欄上之存證
    照片1幀可資稽考，且訊之被告、證人即健安新城E區管理委
    員會總幹事丙○○亦均不諱言上開紙張確有張貼於健安新城
    E區乙、丙、丁三棟大樓之佈告欄，時間約6日之情（見原審
    95年7月13日審判筆錄），此部分事實可堪認定。
  (二)自訴意旨雖認載有系爭文字之紙張係被告張貼於健安新城E
    區乙、丙、丁三棟大樓之佈告欄而散布於眾云云，然訊之被
    告堅詞否認上情，且訊之證人丙○○亦證稱：伊受時任健安
    新城E 區管理委員會主委之被告指示，以電腦繕打系爭文字
    ，被告表示是要自己留存紀錄，伊繕打完成後交予被告，然
    被告並無進一步指示伊將繕打完成、載有系爭文字之紙張張
    貼於佈告欄，且實際被張貼於佈告欄、載有系爭文字之紙張
    亦與伊當時受託繕打之格式、紙張大小不相同，該紙張被張
    貼後，被告曾指示伊清查係何人張貼等語（見原審95年7 月
    13日審判筆錄），證人丙○○於本院審理時更進一步結證稱
    ：「（公告）格式跟我原先謄打的不一樣，是事後公佈出來
    我才知道」、「被告不會電腦，我是列印文稿給他」、「他
    到我們服務中心找我拿，他看了一下，內容滿意，先暫時放
    在警衛桌上，他說要出外一下，他回來的時候，就找不到，
    發了一頓脾氣。」、「李先生對我發脾氣後，我又再列印一
    份。」，是如證人丙○○所證被告所擬之公告文稿確有一份
    留落在他人之手，而被告取得之公告文稿內容固與自訴人自
    公告欄取得之公告內容一致，惟細究公告字體及排版方式則
    略有不同，諸如：(1)日期字體大小不一樣，(2)被告公告文稿
    上「愉快」二字，寫在「住戶」二字之右上方，但自訴人取
    得之公告卻書於該行之首。(3)被告之文稿為A4格式橫印，自
    訴人取得者為三張紙剪接而成，除掃瞄之會議紀錄外，其他
    各行之最末一字與被告提出之文稿不同，足認自訴人取得之
    公告，應係經他人重新排版剪輯過。再觀諸，自訴人取得庭
    呈附卷之公告原本上之部分字跡如「資」、「關住」、「防
    」、「的」、「村」、「裡」等等均有受潮暈開之情形，顯
    見該公告係由噴墨印表機列印後再行剪輯，非由影印機就原
    稿放大後再行剪接，甚明。又如證人丙○○所證被告並不會
    電腦，且取得者乃文稿紙本，非存於磁片之電子檔，顯然無
    法由被告再行編輯，復透過噴墨印表機列印後剪接。是自訴
    人自公佈欄取得之公告是否為被告所為，自有疑問？是被告
    此部分所辯，非無可採。至證人即健安新城E 區住戶劉樹銀
    、證人即健安新城警衛陳清海則均證稱未曾看過公佈欄張貼
    載有系爭文字之紙張，亦不清楚何人張貼等語（見原審95年
    7 月13日審判筆錄），是被告雖有撰擬並委請證人丙○○繕
    打系爭文字，然尚無從認定張貼於公佈欄、載有系爭文字之
    紙張即為被告委請證人丙○○所繕打者，亦無從認定被告有
    何親自或委請他人張貼載有系爭文字之紙張於前開公佈欄之
    行為，對此，自訴人並未盡其應盡之舉證責任、證明上開張
    貼於公佈欄、載有系爭文字之紙張為被告本人或所張貼；至
    系爭文字之抬頭及末尾，雖有類似於書信用語之「親愛的芳
    鄰大家好」「謝謝大家，並祝愉快」「住戶甲○○敬上九月
    二十三日」等，對此被告亦不諱言均為其撰寫系爭文字時即
    已同時撰擬（見原審95年4 月20日準備程序筆錄），且觀諸
    系爭文字之全文，均採對多數人陳述之用語，甚且要求證人
    丙○○重新以電腦繕打，衡諸常情，核與被告辯稱：係單純
    供自己留存紀錄之用等語有間，然即令被告確存有欲將系爭
    文字散布於眾之打算，然仍無積極證據足認被告確已有將系
    爭文字散布於眾之客觀行為，是上開情事，仍無從為被告不
    利認定之依據。
  (三)另被告於系爭文字中指稱自訴人有於94年9月7日下午2 時30
    分許，在臺北市健安新城B基地1樓會議室召開之空軍通信航
    管資訊聯隊列管臺北市「通航聯隊舊址改建基地」第22次聯
    建小組會議紀錄中發言稱：「E 區活動中心在未經各分區住
    戶同意下，已由該區主委自行決定簽約出租給潘維剛創立的
    老人大學，是否涉及違法？請國防部詳細說明。」等內容，
    自訴人則否認上開發言為其所為，證人即健安新城D 區管理
    委員會主任委員王安懷亦到庭證述上開發言實為伊而非自訴
    人所為無誤（見原審95年7 月13日審判筆錄），並有卷附空
    軍通信航管資訊聯隊94年9 月27日祺政字第0940005817號書
    函（更正上開會議紀錄中記載「影劇五村乙○○委員」之發
    言並非自訴人乙○○所為）可資佐證，然空軍通信航管資訊
    聯隊94年9 月20日祺政字第0940005659號書函所附空軍通信
    航管資訊聯隊列管臺北市「通航聯隊舊址改建基地」第22次
    聯建小組會議紀錄確係記載上開發言為自訴人所為，且訊之
    證人王安懷亦證稱無法確定被告有無參與該次會議（同上審
    判筆錄），又依系爭文字之末尾日期所示、被告係於94年9
    月23日即已撰寫系爭文字，空軍通信航管資訊聯隊則於94年
    9 月27日始發函更正會議紀錄之錯誤紀錄，是此僅有自訴人
    片面指述，尚無其他積極證據足認被告自始即已知悉上開發
    言非自訴人所為猶故違事實撰寫系爭文字以批評攻訐自訴人
    ，況本件既已無積極證據足認被告有散布系爭足以毀損自訴
    人名譽之文字之情，是被告所述是否能證明為真實？是否涉
    於私德而與公共利益無關，自無再予調查討論之必要，亦此
    敘明。
四、從而，被告雖有撰寫並繕打上開內容為指摘足以毀損自訴人
    名譽之事之系爭文字，然並無積極證據足認被告有將上開文
    件內容散布於眾之犯行，自訴人之指述不過為片面臆測之詞
    ，復未能舉證以資證明。此外，復查無其他積極證據可認定
    被告有自訴意旨所指之誹謗犯行，不能證明被告犯罪，揆諸
    前揭說明，自應為被告無罪之判決。
五、至自訴人上訴意旨雖以：依被告身兼主任委員，而該張貼之
    文字係張貼於公佈欄上，依常理判斷當然為被告所為，或其
    授權總幹事張貼，否則其發覺未經同意又係其署名之系爭文
    字張貼於公佈欄，何以不命總幹事取下，何以命總幹事追查
    之同時反張貼達6 日之久，顯見被告有加重誹謗自訴人之不
    確定故意，又證人丙○○前任職社區總幹事期間涉有侵占，
    且受被告發存證信函主張保留法律追訴權，且該證人為被告
    所請求傳訊，難認其未受前開事件影響而有所隱瞞或為不實
    之陳述，且被告於原審就其是否於94年9月7日下午2 時30分
    參加空軍通信航管資訊隊所召開「通航聯隊舊址改建基地」
    第22次聯建小組會議，為不實之陳述，據此亦可確認其否認
    系爭文字非其張貼亦不堪採信云云，然如前述，被告所得之
    公告文稿與自訴人自公佈欄取得之公告不同，是該張貼於公
    佈欄上之公告是否為被告所制作已有疑問，且復查無其他證
    據係被告委託他人制作剪輯張貼於上，是自訴人單純以被告
    身兼主任委員據以推論該公告為被告所張貼或授權他人為之
    ，其論理上尚嫌無據。況且，證人丙○○亦於本院結證稱社
    區住戶會利用公佈欄張貼莫名奇妙的東西等語，是該社區公
    佈欄未設框箱加鎖，任何人均可能隨意張貼，自難以被告身
    為主任委員，即應負起張貼誹謗文字之責。再者，被告雖要
    求證人丙○○追查張貼之人而致該足以毀損自訴人名譽之公
    告張貼於公佈欄上長達6 日之久，然並無證據證明被告有利
    用公告文稿遺失以達其散佈於眾之目的，自難以事後處理致
    公告續張貼於公佈欄達6 日之久，推論被告有加重誹謗罪之
    不確定故意，致證人丙○○之證述是否因自訴人所指之侵占
    案件而受影響，自訴人並未舉證以實其說，單以片面之臆測
    質疑證人丙○○證詞之真正，而不可信，亦乏明證。此外，
    復查無其他積極證據足認被告確有加重誹謗犯行，揆諸前揭
    說明，本即應為被告無罪之諭知。綜上，原審法院諭知被告
    無罪之判決，於法自無違誤，自訴人猶執前詞上訴指摘原判
    決不當，為無理由，應予駁回。
據上論斷，應依刑事訴訟法第368條，判決如主文。
中    華    民    國    95    年    12    月    29    日
                  刑事第十五庭審判長法  官  楊貴雄
                                    法  官  王梅英
                                    法  官  李釱任
以上正本證明與原本無異。
不得上訴。
                                    書記官  洪秋帆
中    華    民    國    95    年    12    月    29    日


司法院資訊處製作；財團法人民間司法改革基金會備份。
